【裁判字號】    94,上易,172
【裁判日期】    951207
【裁判案由】    竊盜
【裁判全文】
臺灣高等法院臺中分院刑事判決         94年度上易字第172號
上訴人  即
被      告  壬○○
上訴人  即
被      告  乙○○
上訴人  即
被      告  庚○○
上訴人  即
被      告  癸○○
上四人共同
選任辯護人  張國楨  律師
上列上訴人因竊盜案件，不服臺灣南投地方法院93年度易字第37
8號中華民國93年12月27日為第一審判決（ 起訴案號：臺灣南投
地方法院檢察署93年度偵字第2287、3470號），提起上訴，本院
判決如下：
      主  文
原判決撤銷。
壬○○、癸○○共同連續竊盜，各處有期徒刑陸月，如易科罰金
，均以銀元佰元即新台幣玖佰元折算壹日。
被告庚○○、乙○○無罪。
      事  實
一、壬○○係設於南投縣水里鄉新山村上鼎砂石場之經理，於民
    國 (下同)九十二年十月、十一月起分別以每日新台幣（下
    同）五千元或二千元不等代價僱用乙○○（乙○○部分，係
    壬○○向林嘉雄僱用砂石車及工人，由林嘉雄指派乙○○前
    往載運）、庚○○分別擔任砂石車司機及挖砂土機司機等工
    作。壬○○明知陳有蘭溪河川早已全面禁採砂石，且南投縣
    水里鄉新山村陳有蘭溪郡坑段之陳有蘭溪河川公地 (含國有
    地及行水區)之砂石係屬國有，未經向主管機關申請土石採
    取許可，不得擅自挖取，竟與其夫癸○○共同意圖為自己不
    法之所有，基於概括犯意聯絡，於九十二年十一月二十七日
    上午某時，由壬○○指示不知情之庚○○、乙○○，分別駕
    駛KOMATS U牌PC四００型挖土機及砂石車各一部與癸○○，
    共同前往南投縣水里鄉新山村陳有蘭溪郡坑段旱二七０號旁
    即上鼎砂石場上游約三百公尺處之河川公地如附圖所示地點
    ，共同盜採、裝運砂石，再將盜採之砂石載運回上鼎砂石場
    碎洗機碎洗，盜採之面積約五百六十二平方公尺（平均深度
    約三公尺），數量約一千六百八十六立方公尺，嗣為警發覺
    ，在場埋伏、蒐證之後，於九十二年十一月二十七日十一時
    三十分許，會同經濟部水利署第四河川局在上址當場查獲，
    並扣得KO MATSU牌PC4００型挖土機一部及未懸掛車牌之砂
    石車二部，而查悉上情。
二、案經南投縣政府警察局集集分局報告台灣南投地方法院檢察
    署檢察官偵查起訴。
      理  由
甲、被告壬○○、癸○○部分：
一、訊據被告壬○○坦承有僱請庚○○、乙○○分別駕駛挖土機
    及砂石車於上開時、地挖取、裝運砂石，被告癸○○亦坦承
    有駕駛砂石車在上揭時、地裝運砂石，惟均矢口否認有竊盜
    砂石之犯行，被告壬○○辯稱：伊指示挖取之砂石係上鼎砂
    石場自九十一年十二月間起至九十二年五月十二日間購買堆
    置於承租地之砂石，並無超挖之情形，挖掘處所置放之巨石
    ，係購買砂石載運至該處為阻擋他人進入堆置區云云，被告
    癸○○辯稱：查獲當天第一次至該處載砂石，該處係上鼎砂
    石場所堆置云云。經查：
、被告壬○○為上鼎砂石場之經理，從事砂石採收、買賣，對
    於陳有蘭溪、濁水溪等河川早已全面禁採，理應知之甚詳，
    其未依法申請而取得砂石採取之許可，為被告壬○○所不爭
    執。被告壬○○指示不知情之庚○○、乙○○等所盜採之位
    置、面積及數量，經經濟部水利署第四河川局噣託測繪結果
    為：「範圍：水里鄉○○段旱二七號旁陳有蘭溪河川公地、
    面積：為五百六十二平方公尺、數量：為一千六百八十六立
    方公尺」，有光波工程顧問有限公司測繪圖及經濟部水利署
    第四河川局分別測繪圖及查獲當時之現場相片十二張暨台灣
    南投義地方法院檢察署檢察官於九十三年六月二日會勘現場
    照片十幀（附於九十三年偵字第四三七０號偵查卷宗）在卷
    可稽。該地點如係上鼎公司承租之堆置砂石處，被告壬○○
    及上鼎公司其他人員豈會不知其範圍。當時濁水溪、陳有蘭
    溪等河川禁採砂石，砂石之價格飆漲，上鼎公司理應將購買
    之合法砂石，堆置於合法之區域內，例如砂石廠或合法承租
    之區域內，藉以避免造成不必要困擾、麻煩，何以將砂石堆
    置於無任何使用權限之河川公地上，且大部分在河川行水區
    內（見上述光波工程顧問有限公司己○○之測繪圖及其於本
    院之證述），況盜採現場有一顆與作業便道路面幾乎同高之
    巨石 (見偵查卷第四十三頁照片L及本院履勘採證光碟十九
    分五十五秒處），該巨石並非被告等所有之機器設備所能搬
    運，顯係本來即坐落該處之河床巨石。參以該巨石與作業便
    道路面幾乎同高，被告壬○○辯稱盜採地點係上鼎公司承租
    堆置之砂石，巨石係購買砂石搬至該處阻擋他人進入，顯與
    客觀事實不符。
、原審於準備程序當庭勘驗員警辛○○及巡官張志敏自遠處以
    錄影設備蒐證所得之光碟片，並節錄部分關鍵畫面及其等勘
    驗過程中所示情形如下：
  １、調查員、警員口述開始蒐證時間是九十二年十一月二十七
      日上午十點二十五分。（光碟時間共計二十九分四十五秒
      ，光碟螢幕時間顯現由零開始）
  ２、一開始現場已有一部挖土機在附圖所示盜挖處挖砂石，挖
      土機駕駛是庚○○，一部白色無牌照之砂石車在挖土機旁
      等待，駕駛人是乙○○，開挖地點附近有水池，白色砂石
      車裝滿砂石後，光碟螢幕時間顯現於二分二十八秒時離去
      ，並開往上鼎砂石場。
  ３、第二部藍色無牌照之砂石車到達準備裝運，駕駛是癸○○
      ，螢幕顯現時間七分○六時，第二部砂石車裝滿砂石，往
      上鼎砂石場方向離去。
  ４、光碟螢幕時間在七分五十六秒時，一部白色無牌照之砂石
      車開始裝運，九分五十八秒，一輛白色車頭的砂石車（駕
      駛人為乙○○）載滿砂石，往上鼎砂石場離去；後緊接著
      無牌照藍色車頭的砂石車（駕駛人為癸○○），在十分二
      十三秒亦裝滿砂石開往上鼎砂石場；十分五十六秒到十一
      分零四秒，為砂石車卸貨的畫面，十一分四十秒時，警察
      前往查緝，乙○○、庚○○分站右、左兩側。警察詢問時
      ，乙○○表示是第一天開挖，在八點多開始挖，並表示受
      僱於上鼎砂石場的老闆。
  ５、十九分三十秒時，乙○○帶警察前往開挖地點，可以看出
      挖取地點被挖成一處窪地，深約三公尺。最後，警察前往
      上鼎砂石場，詢問藍色車頭砂石車司機癸○○。畫面最後
      ，可以看出剛才開挖地點深漥處有湧泉出現。有原審法院
      九十三年十一月八日準備程序筆錄暨現場照片（同上偵卷
      第三十八頁至四十三頁）在卷可佐。
、證人辛○○於偵查中證述：Ａ１的部分是原來堆置的位置，
    Ａ２部分是後來盜採的位置，並非堆置砂石地點等語，其證
    述並無顯有不可信之情狀。於原審證述：Ａ１的位置是盜挖
    位置與砂石場碎洗機中間的位置，有堆置砂石，Ａ２位置從
    取締當天的情況和照片看起來，是沒有堆置砂石等語。於本
    院證述：查獲盜採地點比較靠近河川，我們所知道該地段沒
    有疏濬工程，所以合理懷疑有越界盜採的情形，加以蒐證後
    ，我們就請主管機關河川局共同會勘。證人己○○於原審證
    述：測量圖上所寫平均三公尺，是從旁邊土堤上方到開挖底
    部的高度，就照片來看坑洞底部之高度與坑洞旁邊有水流的
    水面高度應該差不多，雖然照片看不出坑洞的底部，但經過
    我們的測量，距離旁邊土堤的上方平均約有三公尺的高度等
    語。於本院證述：測量圖Ａ是在河川行水區域外，Ｂ是指河
    川行水區域內，二個範圍加起來是1686平方公尺，綠色的線
    是指河川區域線，藍色的部分是行水區等語。證人戊○○於
    本院證述：我自九十二年四月負責這工作，沒有發現案發地
    點有堆置砂石，測量之前我們大約研判，以為是縣府管理的
    ，我們有通知管理部門，測量之後才知道有五分之四在區域
    裡面，因現場沒有堤防，河川界線不明確，我們沒有辦法很
    明確的辨認等語。證人丁○○於本院證述：我從九十年十月
    到九十一年十二月負責盜採地點河川巡守，上鼎砂石場約在
    九十一年十月份左右設立的，之前沒有人在那裡經營，剛設
    廠時有人向縣政府檢舉有人在系爭地點設廠，因為一般河床
    沒有堤防，界定界線不易，所以縣政府來函要我們去判定，
    查是否在我們的管轄區域，當初去勘查的時候，他們堆置的
    位置是在陳有蘭溪的區域外面廠區的旁邊（以測量圖指出地
    點係260、261地號），有私設便道，後來與九十五年五月份
    勘驗現場時之便道位置不一樣等語。
、被告癸○○於偵查中坦承被查獲時已載運二十六台，雖辯稱
    無盜採之犯意，該處係上鼎砂石場之所堆置，惟查盜採地點
    並非上鼎砂石場所堆置如上述，被告癸○○係砂石車司機，
    受僱載運砂石，豈會不知陳有蘭溪河川地之狀況，況其係被
    告壬○○之夫，對上鼎砂石場並未在盜採之河川公地上堆置
    砂石，被告壬○○並無在系爭地點採取砂石之權限，自應知
    悉，竟仍於上開時地駕駛砂石車連續載運砂石，與被告壬○○就本件竊取砂石犯行顯有犯意聯絡及行為分擔。至庚○○
    、乙○○二人則無竊盜之故意(見下述)。
、被告壬○○所提出之電匯通知單及營業人銷售額與稅額申報
    書影本及統計表，僅能證明上鼎砂石場有購買、堆置、銷售
    砂石之事實，無從證明購買之砂石確有堆置於本件挖取現場
    。自證人戊○○所提出九十一年十之航照圖並無法看出盜採
    處原來地勢之高低，經本院至群鷹翔測量科技有限公司藉用
    儀器勘驗證人戊○○所提出九十一年十月農林公司航照圖與
    群鷹翔測量科技有限公司九十二年七月及九十三年七月航照
    圖，亦無法比對挖採地點與周圍低窪處之高低及挖採地點挖
    掘前堆置之情形 (見本院九十五年一月十三日勘驗筆錄)。
    證人即從事航空測量之邱祥述亦無法就現有之航照圖指出盜
    採地點與周圍低窪處之高低，其於本院證述之隆起堆置處與
    本案盜地點無從證明係同一處所，無從據為有利被告之認定
    。另證人林慶佑於原審雖證述：當天拍照看到的現場 (即挖
    採現場 )，有堆置砂石，自九十一年起就陸續堆置在該處，
    坑洞底部比水面高一些等語，證人己○○於原審證述：由上
    游往下游看右邊的山，因為有斷層差，感覺會比較深，確實
    有三公尺的高度，但如果從上游往下游看左邊的土堤，就沒
    有等語，證人甲○○於本院證述：原審卷第六十九頁編號14
    、15的照片，是自然淤積的、還是人為堆積的，自然淤積依
    我的經驗比較不可能等語。然盜採地點之砂石並非上鼎公司
    承租、堆置如上述，且人證人甲○○同時證述：是自然淤積
    的、還是人為堆積的，那必須依照當時現場的地形來判斷，
    挖採的地點有無超過我不能確定，沒有測量、也沒有照片去
    證明，無法判斷等語，證人林慶佑、己○○、甲○○上開證
    述咸不足為有利被告等之認定。
、綜上所述，被告壬○○、癸○○上開所辯，顯係脫卸之詞，
    均不足採信，其等盜採砂石之犯行，均堪認定。
二、核被告壬○○、癸○○所為，均係犯刑法第三百二十條第一
    項之竊盜罪 (按九十四年二月二日修正公布，九十五年七月
    一日施行之刑法第三十三條第五款規定，罰金新台幣一千元
    以上，以百元計算之，比較修正前後之規定，以修正前之規
    定有利被告，依刑法第二條第一項規定，應適用修正前之規
    定 )，公訴人認係犯刑法第三百二十一條第一項第四款之加
    重竊盜罪，起訴法條應予變更。被告二人間有犯意聯絡及行
    為分擔，為共同正犯 (按九十四年二月二日修正公布，九十
    五年七月一日施行之刑法第二十八條對於共同正犯之規定雖
    有修正，然比較修正前後之規定，修正後之規定於被告並無
    較有利，依刑法第二條第一項規定應適用修正前之規定) 。
    被告壬○○利用無犯罪故意之庚○○、乙○○盜採砂石，係
    間接正犯。被告二人連續竊取砂石，所為時間緊接，犯構成
    要件相同之罪，顯係基於概括犯意反覆為之，均為連續犯，
    均依修正前刑法第五十六條之規定加重其刑 (按九十四年二
    月二日修正公布，九十五年七月一日施行之刑法第五十六條
    雖廢除連續犯之規定，然比較修正前後之規定，修正前之規
    定有利於被告，依刑法第二條第一項規定應適用修正前之規
    定 )。原審予以論罪科刑，固非無見，惟查原審認被告庚○○、乙○○亦共犯本件竊盜犯行尚有未洽 (見下述 )，被告
    壬○○、癸○○二人上訴否認犯罪雖無理由，然原審判決既
    有如上未當之處應由本院將原審此部分撤銷改判。爰審酌被
    告壬○○、癸○○二人犯罪之動機、目的在圖不法利得，及
    其等犯罪之手段、犯罪所生之損害暨犯罪後之態度等一切情
    狀，均量處如主文第二項所示之刑，並依修正前刑法第四十
    一條第一項前段諭知易科罰金之折算標準 (按被告犯罪時之
    刑法第四十一條第第一項前段規定：「犯最重本刑為五年以
    下有期徒刑以下之刑之罪，而受六個月以下有期徒刑或拘役
    之宣告，因身體、教育、職業、家庭之關係或其他正當事由
    ，執行顯有困難者，得以一元以上三元以下折算一日，易科
    罰金。」又被告行為時之易科罰金折算標準，修正前罰金罰
    鍰提高標準條例第二條前段（現已刪除）規定，就其原定數
    額提高為一百倍折算一日，則本件被告行為時之易科罰金折
    算標準，應以銀元三百元折算一日，經折算為新臺幣後，應
    以新臺幣九百元折算為一日。惟九十五年七月一日修正公布
    施行之刑法第四十一條第一項前段則規定：「犯最重本刑為
    五年以下有期徒刑以下之刑之罪，而受六個月以下有期徒刑
    或拘役之宣告者，得以新臺幣一千元、二千元或三千元折算
    一日，易科罰金。」比較修正前後之易科罰金折算標準，以
    九十五年七月一日修正公布施行前之規定，較有利於受刑人
    ，則應依刑法第二條第一項前段，適用修正前刑法第四十一
    條第一項前段規定)。至庚○○所駕駛上鼎公司所有之KOMAT
    SU牌PC四００型挖土機一部及被告癸○○所駕駛之未懸掛車
    牌之砂石車一部，並非專供犯罪所用之物，爰不予宣告沒收
    ，宜由主管機關經濟部水利署第四河川局另為妥適之處理，
    附此敘明。
乙、被告庚○○、乙○○部分：
一、公訴意旨另以：被告乙○○係砂石車司機，被告庚○○係挖
    土機司機，與壬○○共同意圖為自己不法之所有，分別以每
    日薪五千元及二千元之價格受僱於壬○○，於九十二年十一
    月二十七日早上某時許，分別駕駛KOMATSU牌PC四００型挖
    土機及砂石車，前往南投縣水里鄉新山村陳有蘭溪郡坑段旱
    二七０號旁即上鼎砂石場上游約三百公尺處之河川公地內，
    共同盜採、裝運砂石，再將盜採之砂石載運回上鼎砂石場碎
    洗機碎洗，其等盜採砂石之面積約五百六十二平方公尺（平
    均深度約三公尺），數量約一千六百八十六立方公尺之砂石
    ，因認被告二人犯刑法加重竊盜罪嫌云云。
二、按犯罪事實應依證據認定之，無證據不得認定犯罪事實，刑
    事訴訟法第一百五十四條第二項定有明文，又認定不利於被
    告之事實，須依積極證據，苟積極證據不足為不利於被告事
    實之認定時，即應為有利於被告之認定，更不必有何有利之
    證據 (最高法院三十年上字第八一六號判例參照 )，本件訊
    據被告二人均堅決否認犯上開罪嫌，被告庚○○辯稱：我是
    受僱去挖堆置的石頭，要盜採也不敢白天去做等語，被告乙○○辯稱：係壬○○與車主林嘉雄接洽，由林嘉雄派伊前往
    ，日薪一千五百元，伊載的是公司堆置的砂石等語，經查件
    公訴人認被告二人犯上開罪行不外以採取之附近並無任何水
    利或疏浚之相關工程進行中，被告二人在全面禁採之陳有蘭
    河川公地內挖、載砂石，挖取之範圍係向下挖，呈坑洞狀，
    挖取之位置緊臨河床便道等為據。經查挖採之地點係在上鼎
    砂石場之作業便道旁而非河川便道旁 (見卷附照片及證人林
    慶佑、己○○之證述)，該處因沒有堤防，河川界線不明確
    亦有證人戊○○、丁○○、甲○○之證述在卷可參，又挖採
    地點作業便道靠近山壁一邊有明顯堆置之跡象，證人甲○○
    於本院證述於挖採現場附近有堆置之情形等語，證人辛○○
    於偵查時證述：於挖採現場北方係原堆置的位置等語，另被
    告壬○○於偵查及審理時供稱：開採的地點係伊指示的，伊
    原係僱請林嘉雄等語，以被告二人受僱之薪資不高，並無
    甘冒竊盜罪行而進行挖、載之理，且壬○○之夫即被告癸○○亦在現場載運，被告二人所辯係受僱前往上鼎砂石場之堆
    置處而挖、載尚非無據，外且查無其他證據足認被告二人有
    竊盜之故意，原審遽為科刑之諭知，尚有未洽，被告乙○○
    、庚○○以原審此部分判決有罪不當為由上訴有理由，應由
    本院將原審此部分判決撤銷改判，另為無罪之諭知。
丙、據上論斷，應依刑事訴訟法第三百六十九條第一項前段、第
    三百六十四條、第三百條、第三百零一條第一項、第二百九
    十九條第一項前段、刑法第二十八條 (修正前 )、第五十六
    條 (修正前 )、第三百二十條第一項、第四十一條第一項前
    段 (修正前 )、罰金罰鍰提高標準條例第二條，判決如主文
    。
本案經檢察官丙○○到庭執行職務。
中    華    民    國    95    年    12   月   7       日
            刑事第九庭審判長  法  官  陳  筱  珮
                              法  官  余  仕  明
                              法  官  康  應  龍
上列正本證明與原本無異。
不得上訴。
                              書記官  姚  錫  鈞
中    華    民    國    95    年    12   月  11       日
                                                      Ａ


司法院資訊處製作；財團法人民間司法改革基金會備份。
